臺灣桃園地方法院民事判決　　　　　　　　　　　　九十一年度訴字第二三三九號
　　原　　　告　新竹國際商業銀行股份有限公司
　　法定代理人　丁○○
　　訴訟代理人　洪文琪
　　　　　　　　　　　　　　　.
　　被　　　告　丙○○
　　　　　　　　甲○○
　　訴訟代理人　鄧湘全律師
右當事人間請求塗銷所有權移轉登記事件，經本院於中華民國九十三年六月二十三日
言詞辯論終結，判決如左：
    主    文
原告之訴駁回。
訴訟費用由原告負擔。
    事    實
甲、原告方面：
一、聲明：
（一）被告丙○○、甲○○間於民國九十一年三月十日、九十一年四月十五日就坐落
      桃園縣蘆竹鄉○○○○段廟口小段第四三之一三地號土地暨其上建物建號六四
      八一號即門牌號碼桃園縣蘆竹鄉○○○街二一一號六樓、建物建號六五三０號
      即門牌號碼桃園縣蘆竹鄉○○○街二０九號（下稱系爭不動產）分別所為之贈
      與及不動產所有權移轉登記行為應予撤銷。
（二）被告甲○○就前項不動產於九十一年四月十五日經桃園縣蘆竹地政事務所所為
      之所有權移轉登記應予塗銷。
二、陳述：緣訴外人層壓企業有限公司（下稱層壓公司）於九十年四月十八日邀同被
    告丙○○及另四位訴外人為其連帶保證人，向原告貸款借得新台幣（下同）五百
    萬元，依該借據約定，訴外人層壓公司應按期於每月十八日繳納本息，若逾期一
    次即喪失分期償還之權利，應將所欠借款一次清償。詎料，訴外人層壓公司自九
    十一年十一月十八日起，即未依約支付本息，迄今已逾期一次以上，依上開借據
    約定，債務已視為全部到期，尚積欠原告本金三百二十二萬五千五百一十五元，
    被告丙○○為連帶保證人，依法自應負連帶清償之責。被告丙○○為使系爭不動
    產免遭原告聲請強制執行，遂以贈與為由，將系爭不動產所有權移轉登記予被告
    甲○○，致使原告之債權遭受損害。為此，爰依民法第二百四十四條第一項規定
    起訴請求撤銷被告間就系爭不動產所為之贈與行為及所有權移轉行為及准予塗銷
    其所有權移轉登記；另為保全原告債權，爰依民法第二百四十二條代位請求被告
    甲○○就該所有權移轉登記予以塗銷。
三、對被告抗辯所為之陳述：
（一）債權人訴請撤銷債務人所為之行為，除債權人之債權須成立於債務人行為前外
      ，僅須債務人所為係以財產為標的之無償法律行為而害及債權人之債權，而不
      論其行為為債權行為或物權行為（最高法院四十二年度台上字第三二三號判列
      意旨參照），被告丙○○所為是否害及原告債權之無償行為，應以九十年四月
      十八日原告借款予訴外人層壓公司，由被告丙○○擔任連帶保證人之五百萬元
      金錢債權而論，不能單以訴外人層壓公司於被告為贈與行為時尚能清償利息債
      務，即指原告之本金債權未受到妨害，被告丙○○將系爭不動產所有權贈與暨
      移轉所有權予被告甲○○後，所剩財產之價值，無法清償原告之前述債權，自
      有害及原告之權利。
（二）債權人依民法第二百四十四條第一項訴請法院撤銷債務人之無償行為，只須其
      行為時客觀上有害債權，撤銷時仍有害債權已足，無須以惡意為必要，縱如被
      告所述無意詐害原告債權，亦無礙於原告行使撤銷權；被告丙○○既為連帶債
      務人，對於債權人應負全部給付之責任，原告於未受清償前，被告丙○○所為
      之無償行為，如影響其清償債務之能力時，自得依法撤銷，至於主債務人或其
      他連帶保證人有無資力，在所不問（最高法院四十五年度台上字第一四二六號
      判例、七十七年度台上字第一七七二號判決、八十八年度台上字第一三０二號
      判決意旨參照）。
（三）被告丙○○雖有他筆有價值之土地可供清償，然該筆土地已由訴外人第一商業
      銀行向鈞院聲請假扣押，其對於第一商業銀行尚有債務，即使將該筆土地提出
      拍賣，縱令原告分配得全部金額，仍不足清償其債務，原告之債權仍受有侵害
      。且系爭不動產經土地銀行南崁分行陳報尚擔保借款四百二十萬元，惟是否有
      價值仍需於提出執行後始可判斷，似不應於訴訟程序中考量，被告丙○○於無
      其他有價值財產時，將系爭不動產贈與被告甲○○，實為脫免於原告聲請強制
      執行而損害原告債權。
四、證據：提出借據影本一份、放款客戶往來明細影本一紙、公寓大樓不動產估算表
    一紙、土地登記謄本一份、建物登記謄本二份、裁判要旨資料一份、支存拒絕往
    來戶客戶明細表一份、放款繳息及結清及訴訟費用查詢表一份為證。
乙、被告方面：
一、聲明：求為判決駁回原告之訴。
二、陳述：
（一）訴外人層壓公司於九十年四月十八日向原告借款，被告丙○○雖為訴外人層壓
      公司之連帶保證人，惟對於訴外人層壓公司之借貸及還款情形並不清楚，被告
      甲○○對於被告丙○○為連帶保證人一事亦不知悉；系爭不動產初以四百九十
      五萬元購入，並向訴外人土地銀行貸款四百多萬元及設定五百零四萬元之抵押
      權，是扣除移轉當時仍積欠土地銀行之貸款後可謂毫無價值可言，被告並無詐
      害必要，原告之債權亦無受損害之可能，況且系爭不動產移轉登記日期是於九
      十一年四月十五日，訴外人層壓公司是在九十一年十一月十八日起才未還款，
      就該時間點觀之，被告丙○○將系爭不動產贈與並移轉所有權予被告甲○○，
      並無詐害債權之主觀意思及客觀行為。被告丙○○所有坐落桃園縣蘆竹鄉○○
      ○段草子崎小段第三六一之四地號土地，面積三千四百一十八平方公尺，應有
      部分十萬分之三萬一千一百八十七，公告現值為每平方公尺二千元，該筆土地
      於九十一年三、四月間價值二百萬元以上，倘若被告欲脫免連帶保證人責任，
      應將該部分移轉予他人始合常理，惟被告丙○○並未為任何處分行為，益證被
      告並無詐害債權之故意。
（二）依原告之放款客戶往來明細可知，訴外人層壓公司於九十一年四月間系爭不動
      產移轉登記時僅積欠三百四十九萬一千四百二十一元，此時訴外人層壓公司本
      身還有機械設備等，被告丙○○亦有前開價值二百多萬元之土地，再加上其他
      保證人之財產，絕對足夠清償積欠原告之債務，並非被告丙○○一旦擔任保證
      人後，就所有財產即不能為處分行為，況且本件借款當初原告就不要求擔保品
      ，是就連帶保證人之自有財產處分行為，非可一概而論以為可撤銷之詐害債權
      行為。被告丙○○於移轉系爭不動產予被告甲○○時，即令因此而財產減少，
      惟尚有上開更有價值之土地，則將所居住之系爭不動產移轉予配偶即被告甲○
      ○之行為，應屬夫妻間家庭勞務對價所為相互移轉行為，而非詐害行為（最高
      法院九十年度台上字第二一九四號判決要旨參照）。
三、證據：提出土地登記謄本二份、建物登記謄本二份、最高法院九十年度台上字第
    二一九四號判決影本一份為證。
丙、本院依原告聲請命歐亞不動產鑑定股份有限公司鑑定系爭不動產之價值，並依被
    告聲請命土地銀行南崁分行查明被告丙○○以系爭不動產設定抵押權所借得之款
    項及迄九十一年三月份尚餘數額；另依職權調閱本院執行處九十一年度執全字第
    二０三三號號卷宗及向財政部臺灣省北區國稅局桃園縣分局函查被告丙○○之全
    國財產資料、及訴外人層壓公司九十一年度營利事業所得稅結算申報之資產負債
    表一紙，並依職權向財團法人金融聯合徵信中心（下稱金融徵信中心）調取被告
    丙○○之授信資料，再依職權向臺灣土地銀行南崁分行、臺灣中小企業銀行大園
    分行、台新國際商業銀行桃園分行、台新國際商業銀行三重分行、富邦商業銀行
    股份有限公司內湖分行、大眾商業銀行北桃園分行、日盛國際商業銀行八德分行
    、中國信託商業銀行調取被告丙○○在九十一年四月十五日在各該單位之借貸往
    來狀況及所有存款總額。
    理      由
一、原告起訴主張：訴外人層壓公司於九十年四月十八日向原告借款五百萬元，並邀
    同被告丙○○及另四位訴外人為其連帶保證人，該筆借款已依約視為全部到期，
    迄今尚積欠本金三百二十二萬五千五百一十五元及利息、違約金未清償，被告丙
    ○○為連帶保證人，依法自應負連帶清償之責，惟被告丙○○為使系爭不動產免
    遭原告聲請強制執行，遂以贈與為由，將系爭不動產所有權移轉登記予被告甲○
    ○，致使原告之債權遭受損害，爰依民法第二百四十四條第一項規定起訴請求撤
    銷被告間就系爭不動產所為之贈與行為及所有權移轉行為及准予塗銷其所有權移
    轉登記；另為保全原告債權，並依民法第二百四十二條代位請求被告甲○○就該
    所有權移轉登記予以塗銷等語。
二、被告則以：訴外人層壓公司於九十年四月十八日向原告借款，被告丙○○雖為訴
    外人層壓公司之連帶保證人，惟對於訴外人層壓公司之借貸及還款情形並不清楚
    ，被告甲○○對於被告丙○○為連帶保證人一事亦不知悉；系爭不動產之價值扣
    除移轉當時仍積欠土地銀行之貸款後可謂毫無價值可言，被告並無詐害必要，原
    告之債權亦無受損害之可能，況且系爭不動產移轉登記日期是於九十一年四月十
    五日，訴外人層壓公司是在九十一年十一月十八日起才未還款，就該時間點觀之
    ，被告並無詐害債權之主觀意思及客觀行為。被告丙○○另有一筆價值二百萬元
    以上之土地，倘若被告欲脫免連帶保證人責任，應將該部分移轉予他人始合常理
    ，惟被告丙○○並未為任何處分行為，益證被告並無詐害債權之故意。且訴外人
    層壓公司於系爭不動產移轉登記時僅積欠三百四十九萬一千四百二十一元，此時
    訴外人層壓公司本身還有機械設備等，被告丙○○亦有前開土地，加上其他保證
    人之財產，顯然足夠清償積欠原告之債務，被告丙○○於移轉系爭不動產予被告
    甲○○時，即令因此而財產減少，惟尚有上開更有價值之土地，則將所居住之系
    爭不動產移轉予配偶即被告甲○○之行為，應屬夫妻間家庭勞務對價所為相互移
    轉行為，非詐害行為等語置辯。
三、兩造對於下列事項不爭執：
（一）訴外人層壓公司於九十年四月十八日邀同被告丙○○及另四位訴外人為其連帶
      保證人，向原告貸款借得五百萬元，依該借據約定，訴外人層壓公司應按期於
      每月十八日繳納本息，若逾期一次即喪失分期償還之權利，應將所欠借款一次
      清償。
（二）訴外人層壓公司自九十一年十一月十八日起，即未依約支付本息，迄今已逾期
      一次以上，依上開借據約定，債務已視為全部到期，尚積欠原告本金三百二十
      二萬五千五百一十五元，被告丙○○為連帶保證人，依法應負擔連帶清償之責
      。
（三）被告丙○○並於九十一年四月五日以夫妻贈與為原因將原屬其名下所有，坐落
      桃園縣蘆竹鄉○○○○段廟口小段第四三之一三地號土地，暨其上桃園縣蘆竹
      鄉○○○○段廟口小段六四八一建號，即門牌號碼桃園縣蘆竹鄉○○○街二一
      一號六樓，及桃園縣蘆竹鄉○○○○段廟口小段六五三０建號，即門牌號碼桃
      園縣蘆竹鄉○○○街二０九號之建物分別贈與被告甲○○。
四、兩造爭執之要旨：原告主張被告丙○○為系爭借款連帶保證人，為使系爭不動產
    免遭原告聲請強制執行，遂以贈與為由，將系爭不動產所有權移轉登記予被告甲
    ○○，致使原告之債權遭受損害乙節，則為被告堅詞否認，並以前揭情詞置辯。
    是本件之爭點乃在於：
（一）判斷連帶保證人能否履行債務時，應否考量主債務人之資力？
（二）訴外人層壓公司於告間為系爭贈與行為時，是否有不能清償債務情事？
（三）被告丙○○於九十一年四月五日為系爭贈與行為時，其資產是否超過全部債務
      ？
（四）原告可否撤銷系爭贈與行為？
    本院判斷如下：
（一）判斷連帶保證人能否履行債務時，應否考量主債務人之資力？
（１）按保證，謂當事人約定，一方於他方之債務人不履行債務時，由其代負履行責
      任之契約，民法第七百三十九條定有明文，故保證契約係保證人與債權人所締
      結之契約，保證債務之存在，雖以主債務之存在為前提，惟保證契約與主債務
      人及債權人間所成立之債權債務契約，究屬二個獨立存在之契約（最高法院八
      十五年度台上字第二四四八號判決要旨參照），而連帶保證契約係保證人與債
      權人約定，於主債務人不履行債務時，願與主債務人對債權人負連帶清償責任
      之契約，此項契約兼具保證與連帶債務之特質，即連帶保證人連帶責任之發生
      ，係以主債務人不履行債務為條件，如主債務人並無不履行債務情事，債權人
      尚不得逕向連帶保證人請求履行。
（２）查被告丙○○於九十年四月間為訴外人層壓公司向原告借貸之連帶保證人，借
      款五百萬元，被告丙○○自身並未向原告借貸之事實，此有金融徵信中心九十
      三年一月二十九日（９３）金融（業）字第六一六二號函附授信資料表在卷足
      憑，揆諸前揭說明，縱被告丙○○為訴外人層壓公司之連帶保證人而對債權銀
      行負與訴外人層壓公司連帶清償責任，被告丙○○對債權銀行之清償義務仍待
      訴外人層壓公司屆期不為清償始行發生，故被告丙○○於九十一年四月五日就
      系爭不動產所為贈與行為是否有害於債權人，自需以贈與時訴外人層壓公司有
      無清償債務能力為判斷基準。
（二）訴外人層壓公司於被告間為系爭贈與行為時，是否有不能清償債務情事？查訴
      外人層壓公司依約履行對於原告之上開債務，自九十一年十一月十八日起才未
      還款等情如前述，而依訴外人層壓公司向稅捐機關申報九十一年度資產負債表
      所載，該公司至九十一年十二月三十一日止之資產總額為五百七十二萬八千一
      百三十三元，負債總額為一百三十三萬七千二百六十七元，淨值為四百三十九
      萬零八百六十六元，訴外人層壓公司於被告間為系爭贈與行為時，顯然並無不
      能清償債務之情事，此有財政部臺灣省北區國稅局桃園縣分局九十二年十二月
      二十二日北區國稅桃縣一字第０九二一０九六四二一號函一紙附卷足參，前述
      資產負債表雖於被告間系爭行為成立後始行製作，惟製作時，訴外人層壓公司
      並無不履行債務情事，且該資產負債表係該公司向稅捐機關呈報之資料，應經
      會計師簽認，而有一定公信力，該資產負債表所載內容應可採信。
（三）被告丙○○於九十一年四月五日為系爭贈與行為時，其資產是否超過全部債務
      ？查本件被告丙○○九十一年間其名下所有之財產除系爭不動產外，依據本院
      依職權向財政部臺灣省北區國稅局桃園縣分局函查之結果，尚有坐落桃園縣蘆
      竹鄉○○○○段三六一之四地號土地，以及對訴外人層壓公司一百五十萬元之
      投資額，該筆桃園縣蘆竹鄉○○○段草子崎小段三六一之四地號土地，總面積
      為三千四百一十八平方公尺，權利範圍一十萬分之三萬一千一百八十七，公告
      現值為每平方公尺二千元，以公告現值換算結果，價值約為二百一十三萬一千
      九百四十三元，再加上訴外人層壓公司之投資額，則被告丙○○名下之財產尚
      有三百六十三萬一千九百四十三元。本件原告雖抗辯坐落桃園縣蘆竹鄉○○○
      ○段三六一之四地號土地，現已為第一商業銀行聲請本院假扣押執行中，惟查
      前揭土地乃於九十一年七月二十三日蘆資字第一七九五七０號，依本院九十一
      年七月十七日桃院丁民執全四字第二０三三號函辦理假扣押登記，債權人：第
      一商業銀行中壢分行，債務人丙○○，限制範圍：一十萬分之三萬一千一百八
      十七乙節，此有土地登記謄本一紙附卷足憑，堪信為真實。揆諸前揭登記事項
      內容，被告丙○○九十一年四月五日以贈與為由，移轉登記系爭不動產與被告
      甲○○時，被告丙○○名下所有桃園縣蘆竹鄉○○○段草子崎小段三六一之四
      地號土地，尚未經其他債權人為查封登記暨設定任何負擔，則本院以較市值為
      低之公告現值計算該筆土地之大概價值，再加上被告丙○○於層壓公司之投資
      額，顯已足夠清償其對原告所負擔之連帶保證債務，被告丙○○贈與系爭不動
      產與被告甲○○當時，訴外人層壓公司並無不履行債務情事已如前述，被告丙
      ○○尚無須履行連帶保證人責任，且被告丙○○名下斯時復查無其他債務，則
      被告丙○○所為系爭贈與行為時，並無債務超過資產情事。
（四）原告可否撤銷系爭贈與行為？按債權人行使民法第二百四十四條所定之撤銷訴
      權，以債務人行為有損害於債權人之權利，且事實上將發生有害於債權人之結
      果為要件（最高法院六十七年台上字第一五六四號判例要旨參照），而是否有
      害於債權之事實，須於行為時存在，苟於行為時有其他足以清償債務之財產，
      縱日後債務人財產減少，仍不構成詐害行為（最高法院九十年台上字第二一九
      四號判決要旨參照）。被告丙○○於系爭贈與行為時，訴外人層壓公司無不履
      行債務情事，其履行連帶保證人責任之條件尚未成就，原告尚不得請求被告丙
      ○○清償訴外人層壓公司之債務，且訴外人層壓公司直至九十一年十二月三十
      一日之資產淨值仍足以清償其債務，被告丙○○所為之贈與行為，於行為時亦
      無害於原告之債權，並不符民法第二百四十四條所定撤銷訴權要件，原告依上
      開規定請求撤銷系爭贈與行為，於法無據，不應准許。
四、據上論結，原告之訴為無理由，依民事訴訟法第七十八條，判決如主文。
中　　　華　　　民　　　國　　九十三　　年　 　 七 　　 月　　　七　　　日
                                        臺灣桃園地方法院民事第一庭
~B法　　　官　陳清怡
右為正本係照原本作成
如對本判決上訴須於判決送達後廿日內向本院提出上訴狀
中　　　華　　　民　　　國　　九十三　　年　　  七　 　 月　　　八　　　日
~B書　記　官　黃楓茹
